【裁判字號】    96,建上易,6
【裁判日期】    970131
【裁判案由】    損害賠償
【裁判全文】
臺灣高等法院高雄分院民事判決         96年度建上易字第6號
上  訴  人  洪春夏即凱齡企業社
                    1樓
訴訟代理人  蘇新竹律師
            張清富律師
被 上訴 人  先寧電子科技股份有限公司
法定代理人  甲○○
訴訟代理人  盧俊誠律師
上列當事人間因損害賠償事件，對於民國96年4 月11日臺灣高雄
地方法院94年度建字第63號第一審判決提起上訴，本院於97年1
月23日辯論終結，茲判決如下：
    主  文
上訴駁回。
第二審訴訟費用由上訴人負擔。
    事實及理由
一、上訴人主張：伊於民國93年9 月13日，承攬被上訴人位於高
    雄縣路竹鄉之路科廠房（下稱系爭廠房）一、二樓隔間工程
    之施作，兩造成立工程承攬契約（下稱系爭契約）。伊隨即
    自93年10月10日起進行訂購材料與工程施作，並已於93年10
    月17日完成一樓隔間，而預計進行二樓隔間工程時，因被上
    訴人廠房設計不當等因素，致未通過消防檢驗，建管單位因
    而要求拆除伊已施作完成之一樓隔間，被上訴人即向伊逕行
    終止系爭契約，並要求伊將已施作完成之一樓隔間拆除。惟
    伊前已完成工程部分報酬為新臺幣（下同）781,000 元，及
    為系爭契約工程施作而預購、裁剪尚未安裝之材料費用189,
    000 元，合計共為97萬元，係因系爭契約為被上訴人任意終
    止而生之損害，依民法第511 條之規定，自應由被上訴人負
    損害賠償責任，然被上訴人竟拒絕給付，爰依民法第511 條
    之規定，求為判命被上訴人應如數給付，及加計法定遲延利
    息，並願供擔保請准宣告假執行之判決。
二、被上訴人則以：上訴人於93年9 月7 日提供報價單欲承攬系
    爭廠房一、二樓隔間工程之施作，伊於收受上訴人之報價單
    後，乃於93年9 月13日以採購單回覆上訴人，表明同意上訴
    人之報價及材質品名，並於採購單之備註欄載明須提供材料
    之「耐燃證明」及「依實際之完工尺寸付款」。俟兩造成立
    系爭契約後，上訴人即進行隔間工程之施作，而於完成一樓
    之隔間後，因系爭廠房位於南部科學工業園區管理局（下稱
    南科管理局）所屬之路竹科學園區，依規定須由該局之建管
    人員進行建管查核，及由高雄縣消防局之消防人員進行消防
    檢驗，南科管理局乃於93年10月中旬派員進行建管查核結果
    ，認上訴人所施作之塑鋼材質不符合規定，致無法通過消防
    檢驗。是系爭契約純係因上訴人提供之材質不符約定，係屬
    可歸責於上訴人之事由所致，伊並無任何違約情事，因上訴
    人無意修補，伊乃與上訴人於93年10月22日簽署備忘錄，同
    意由伊補償上訴人拆除費12,000元後，由上訴人自行拆除已
    施作之一樓隔間，則兩造間之系爭契約已合意解除，上訴人
    請求伊賠償97萬元之損害，自屬無據。縱認伊應賠償上訴人
    上開損害，惟因上訴人違約，伊乃另請永竑工程有限公司施
    作，金額共為1,449,762 元，而就此支出與上訴人之本件請
    求為抵銷等語，資為抗辯。
三、原審判決駁回上訴人之訴及假執行之聲請，上訴人不服，提
    起上訴，其上訴聲明：(一)原判決廢棄。(二)被上訴人應給付上
    訴人970,000 元，及自起訴狀繕本送達翌日起至清償日止，
    按年息5%計算之利息。被上訴人則答辯聲明：上訴駁回。
四、兩造不爭執及爭執之事項：
  (一)兩造不爭執事項：
  1.上訴人於93年9 月7 日就被上訴人系爭廠房一、二樓隔間工
    程之施作提出報價單，經被上訴人於93年9 月13日以採購單
    回覆而成立系爭契約。
  2.嗣因上訴人施工不符要求，經兩造於93年10月22日達成同意
    由上訴人拆除之備忘錄，並由上訴人拆除一樓已施作之隔間
    。
  (二)兩造爭執之事項：
  1.系爭承攬工程是否符合契約規範？
  2.被上訴人有無任意終止系爭契約？
  3.上訴人依民法第511 條之規定請求賠償，有無理由？被上訴
    人得否主張抵銷？
五、系爭承攬工程是否符合契約規範？
  (一)上訴人主張系爭工程因廠房設計不當，致未通過消防檢驗，
    被上訴人乃逕行向上訴人終止契約，並要求拆除已施作之一
    樓隔間等情，為被上訴人所否認，並抗辯系爭工程係因上訴
    人提供之材質不合，而未通過消防檢驗，係屬可歸責於上訴
    人之事由，被上訴人並無任何違約情事，因上訴人無意修補
    ，系爭契約因合意而解除等語。經查，據證人即高雄縣消防
    局人員韓法昭到庭證述：伊曾至現場作消防檢驗三次，第一
    次沒有通過之原因是因為現場與建築圖說之設計隔間不符，
    且檢查時就有向被上訴人說明要提出由經濟部檢驗合格之耐
    燃標準證明文件，第二次檢查時還是有要被上訴人提出耐燃
    證明，因為被上訴人之設計圖是根據耐燃標準而設計，伊有
    看過被上訴人所提出之防焰證明文件，是與耐燃標準不一樣
    ，第三次再去檢查時，被上訴人隔間設計與原設計圖相同，
    而且也有提出符合耐燃標準之證明文件，所以就通過消防檢
    查等語明確在卷（原審卷(一)95年3 月23日筆錄第2 頁）。兩
    造對證人韓法昭上開證詞並無爭執，是以，上訴人之施工未
    通過檢驗係因施作結果與原設計圖不符及使用材質未符合耐
    燃標準，應堪認定。
  (二)又系爭工程依被上訴人公司所提供之設計圖，其右下角已明
    確註明：「2.隔間牆材料『㎝RC牆』，『輕隔間石膏板耐
    燃二級』」等字樣（原審卷(一)第6 頁），而該設計圖係為上
    訴人於起訴時提出於法院，並表示其施工依圖施作（原審卷
    (一)第4 頁），是兩造已約定系爭工程所使用隔間牆材料應符
    合「耐燃二級」之標準，甚為顯然。惟證人即系爭工程之設
    計建築師陳新目到庭證述：建管人員認為現場隔間牆並不符
    合「耐燃二級」標準，而所謂耐燃標準，必須是要送商檢局
    檢定核可，上訴人所提出之檢驗報告僅是「防焰證明」，該
    報告不能證明隔間符合耐燃標準等語（原審卷(一)第101 頁、
    第102 頁），並有被上訴人所提出之上訴人委託試驗報告可
    稽（原審卷(一)第27頁）。是依證人陳新目上開證述可知，上
    訴人所施作之系爭契約隔間工程材料，並不符合契約規範之
    「耐燃二級」標準無訛。
  (三)至上訴人主張，縱認其施作材料不符契約規範，惟上訴人已
    提出加裝氧化美板之補強方案，該氧化美板具耐燃性質，應
    符合被上訴人要求，況且契約並未約定隔間應採活動式，若
    被上訴人任意調整隔間形式，即與主管機關不容擅自變更之
    情形不符，是被上訴人拒絕補強應屬無據等情，並當庭操作
    將氧化美板加裝於塑鋼板上，而為實物說明，此有該筆錄及
    照片可憑（本院卷第50、54至57頁）；惟被上訴人抗辯，上
    訴人於施工當時係提出加裝整片固定式之氧化美板，而非當
    庭所提出之樣式，因不符合契約所約定之活動調整功能，始
    為拒絕等語。查，上訴人原已施作之隔間係屬活動式，而非
    固定式，為兩造所不爭，堪認兩造就隔間應具活動調整功能
    有所約定，是上訴人加裝氧化美板之補強方式即應保持原有
    功能，始符契約本旨，至活動調整隔間之目的為何，是否必
    為調整隔間之用，若用以調整隔間是否符合主管機關規範，
    即非所問。則上訴人當時所提出加裝氧化美板之補強方案究
    係如何，是否為當庭操作方式，既為被上訴人所爭執，上訴
    人未能舉證以資證明，是其主張所提出加裝氧化美板之補強
    方案，為被上訴人拒絕，故不可歸責於上訴人云云，即非可
    採。
  (四)綜上，系爭工程之施工未能通過主管機關檢驗，係因施作結
    果與原設計圖不符及使用材質未符合耐燃標準，而上訴人亦
    未能證明其所提出加裝氧化美板之補強方案，符合契約之規
    範，尚難認被上訴人無故拒絕補強而逕向上訴人終止契約，
    並請求拆除已施作部分工程。
六、被上訴人有無任意終止系爭契約？
  (一)兩造於93年10月22日簽立備忘錄約定：「1.一樓生產區隔間
    因位置須委由原承包商－凱齡企業社拆除，拆除工程區○○
    ○○段：10月22日至10月24日前，依本公司（即被上訴人
    ）指示先拆除指定之五道牆面；10月26日至10月28日前，
    拆除全部隔間牆（生產區）。2.上述拆除工程，本公司（指
    被上訴人公司，下同）同意以各〈12,000〉元正支付該項拆
    除費用。3.若凱齡企業社未於規定時間內拆除者，本公司將
    派員逕行拆除，屆時所有餘物料之損壞，本公司概不負責，
    另拆除之費用將不支付。4.所有餘物料請凱齡企業社依本公
    司指定之位置暫放，暫時間不得超過14天。」在案，此有兩
    造簽立之備忘錄1 份在卷可憑（原審卷(一)第8 頁），並為兩
    造所不爭執，是以，兩造已同意拆除已施作之一樓隔間工作
    物，堪以認定。
  (二)上訴人雖主張該備忘錄乃係被上訴人任意終止系爭契約之意
    思表示，惟為被上訴人所否認，先則抗辯兩造係合意終止契
    約，嗣改稱係合意解除契約等語。然依上開備忘錄記載內容
    觀之，兩造既就上訴人已施作部分予以拆除達成合意，並無
    約定有何補強措施，則已無使契約繼續履行甚明，此為兩造
    所不爭執（本院卷第52頁），而兩造既均已簽署備忘錄，堪
    認已就終止契約達成合意，是上訴人主張系爭契約係被上訴
    人單方任意終止，及被上訴人抗辯係合意解除云云，均不足
    採。
七、上訴人依民法第511 條之規定請求賠償，有無理由？被上訴
    人得否主張抵銷？
  (一)按工作未完成前，定作人得隨時終止契約，但應賠償承攬人
    因契約終止而生之損害，民法第511 條固有明文，此之規定
    乃定作人若因承攬之工作物已無法達成其預定之目的，自無
    課以繼續履行契約之義務，為保護定作人之利益，而規定於
    工作未完成前，定作人無論何時均得終止契約，然不能不顧
    及承攬人之權益，故應使定作人賠償承攬人之損害。是以，
    該規定應係指定作人單方面終止契約之情形，如係契約雙方
    合意終止，則終止之原因多端，尚難認僅係定作人單方面之
    需求，故於合意終止之情形，定作人及承攬人自應就契約終
    止後之利弊得失加以考量後達成協議，自無上開規定之適用
    。本件既係兩造合意終止契約，業已認定如前，上訴人依上
    開規定請求被上訴人賠償其損害，應屬無據。
  (二)上訴人主張依民法第511 條之規定請求被上訴人賠償，既不
    足採，則被上訴人抗辯因上訴人違約，乃另請永竑工程有限
    公司施作，金額共為1,449,762 元，而就此支出與上訴人本
    件請求為抵銷一節，即無審究之餘地。
八、綜上所述，系爭契約應係兩造合意終止，而非被上訴人任意
    終止，從而，上訴人依民法第511 條之規定，請求被上訴人
    給付97萬元，及自起訴狀繕本送達翌日起至清償日止，按年
    息5%計算之法定遲延利息，為無理由，不應准許。原審為上
    訴人敗訴之判決，及駁回其假執行之聲請，理由雖屬不當，
    惟結論與本院認定相同，仍應予以維持。上訴意旨指摘原判
    決不當，求予廢棄改判，為無理由，應予駁回。又本件事證
    已臻明確，兩造其餘攻擊防禦方法及舉證，核與判決之結果
    不生影響，爰不逐一論述，附此敘明。
據上論結，本件上訴為無理由，依民事訴訟法第449 條第2 項、
第78條，判決如主文。
中    華    民    國    97    年    1     月    31    日
                            民事第五庭
                                審判長法官  蔡明宛
                                法      官  曾錦昌
                                法      官  魏式璧
以上正本證明與原本無異。
本判決不得上訴。
中    華    民    國    97    年    1     月    31    日
                                書  記  官  林明威


司法院資訊處製作；財團法人民間司法改革基金會備份。
